ACORDAO-COMPLETO-2362422

ACÓRDÃO 2020/2019 ATA 33/2019 - PLENÁRIO

VISTOS, relatados e discutidos estes autos que cuidam de Denúncia acerca de possíveis irregularidades referentes a desvio de função das competências do cargo de servidor do Tribunal Regional do Trabalho da 16ª Região, bem como de acumulação indevida de cargos por servidores daquele órgão.
ACORDAM os Ministros do Tribunal de Contas da União, reunidos em Sessão Plenária, diante das razões expostas pelo Relator, em:
9.1. conhecer da presente denúncia, com fulcro nos artigos 234 e 235 do Regimento Interno do TCU; 
9.2. dar ciência dos fatos noticiados ao Tribunal Regional do Trabalho da 16ª Região, com cópia para o respectivo órgão de controle interno;
9.3. com fulcro no art. 250, inciso II, do RI/TCU, determinar ao Tribunal Regional do Trabalho da 16ª Região que informe ao TCU, no prazo de 15 dias, se constatou ou não as irregularidades apontadas nos presentes autos, e, em caso positivo, as providências que foram adotadas;
9.4. dar ciência dos fatos noticiados na presente denúncia ao Tribunal de Contas do Estado do Maranhão, juntamente com a documentação que a embasa, sugerindo a verificação da regularidade de eventuais contratações temporárias por municípios maranhenses dos servidores do Tribunal Regional do Trabalho da 16ª Região: Bartolomeu Cardoso Feitosa, CPF XXX.668.203-XX e Adriano Soares Alves, CPF XXX.548.615-XX; bem como de pagamentos feitos ao servidor Adriano Soares Alves pelo convênio entre a OSCIP e o Hospital de Referência de Alta Complexidade Dr. Carlos Macieira.
9.5. cientificar o denunciante sobre o teor do presente Acórdão;
9.6. levantar o sigilo dos presentes autos, nos termos do arts. 6o, inciso III, e 8o, incisos V e VI, ambos  da Lei 12.527/2011 (Lei de Acesso à Informação) c/c o art.55, §1o, da Lei 8.443/92 e art. 4o da Resolução-TCU 294/2018;
9.7. arquivar o presente processo.

Denúncia acerca de possíveis irregularidades por desvio de função das competências do cargo de servidor do Tribunal Regional do Trabalho da 16ª Região (TRT-16), bem como de acumulação indevida de cargos por servidores deste órgão.

Tribunal Regional do Trabalho da 16ª Região/MA.

3. Interessados/Responsáveis:
3.1. Interessado: Identidade preservada (art. 55, caput, da Lei n. 8.443/1992)
3.2. Responsável: Identidade preservada (art. 55, caput, da Lei n. 8.443/1992).

13.1. Ministros presentes: José Mucio Monteiro (Presidente), Walton Alencar Rodrigues, Raimundo Carreiro (Relator), Ana Arraes, Bruno Dantas e Vital do Rêgo.
13.2. Ministros-Substitutos convocados: Augusto Sherman Cavalcanti e André Luís de Carvalho.
13.3. Ministro-Substituto presente: Weder de Oliveira.

RAIMUNDO CARREIRO

Transcrevo a seguir, com fulcro no art. 1º, § 3º, inciso I, da Lei nº 8.443/1992, excerto da instrução lavrada no âmbito da então Secretaria de Fiscalização de Pessoal (peça7) , cujas conclusões contaram com a anuência do corpo diretivo daquela unidade técnica (peças 8 e 9) .
“INTRODUÇÃO
Cuidam os autos de denúncia acerca de possíveis irregularidades por desvio de função das competências do cargo de servidor do Tribunal Regional do Trabalho da 16ª Região (TRT-16) , bem como de acumulação indevida de cargos por servidores deste órgão (peça 1) .
HISTÓRICO
Segundo o denunciante, o servidor Bartolomeu Cardoso Feitosa, CPF XXX.668.203-XX, esteve em desvio de função por ser titular do cargo de Técnico Judiciário - Especialidade Administrativa. Segundo a denúncia, ele exercia a função de Chefe do Serviço Médico, mas, no ano de 2016, teria participado de junta médica, exercendo a função privativa de médico (peça 1, p. 1-3) . 
Destaca que, mesmo sendo o servidor médico habilitado pelo CRM-MA, não poderia ter exercido a função privativa de médico, pois o cargo para o qual foi habilitado em concurso público não possui entre suas competências a atividade médica.
Informa que tramita no Conselho Nacional de Justiça (CNJ) o procedimento 005768-38.2017-2.00.0000, com o fito de apurar o suposto desvio de função cometido acima.
Alega também que o servidor retro citado também acumula ilegalmente cargos públicos no Estado do Maranhão, bem como em diversos municípios, em dissonância com a Constituição Federal.
Ainda segundo o denunciante, o servidor Adriano Soares Alves, CPF XXX.548.615-XX, titular do cargo de Analista Judiciário – Especialidade Médico, também estaria acumulando irregularmente cargos públicos por estar nos quadros de OSCIP que presta serviços à população por meio de convênio, firmado com o hospital estadual, Dr. Carlos Macieira.
EXAME DE ADMISSIBILIDADE 
Inicialmente, deve-se registrar que a denúncia preenche os requisitos de admissibilidade constantes no art. 235 do Regimento Interno do TCU (RITCU) , haja vista a matéria ser de competência do Tribunal, referir-se a responsável sujeito a sua jurisdição, estar redigida em linguagem clara e objetiva, conter nome legível e qualificação do denunciante e estar acompanhada de indícios concernentes à ilegalidade denunciada.
EXAME SUMÁRIO 
Presentes os requisitos de admissibilidade, as unidades técnicas do Tribunal devem realizar exame sumário acerca do risco para a unidade jurisdicionada, da materialidade e da relevância dos fatos noticiados (Resolução-TCU 259/2014, art. 106) .
Em consulta à equipe que cuida do sistema de fiscalização contínua da folha de pagamentos desta Sefip, foi constatado que o sistema detectou indícios de acumulação indevida de cargos pelo servidor Bartolomeu Cardoso Feitosa, sendo o órgão notificado para apuração de eventual irregularidade.
Em resposta, o TRT-16 informou que havia a suposta cumulação e que o servidor optou pelo cargo do Fundo Municipal de Saúde de São Luís – MA.
Consultando o Diário Oficial da União, verificou-se que o Sr. Bartolomeu Cardoso Feitosa foi exonerado a pedido, conforme Portaria GP 1.190, de 03/12/2018, publicada em 4/12/2018, na seção 2, página 61 (peça 3) .
Nesse sentido, o objeto da denúncia quanto à suposta acumulação ilegal de cargos perdeu o objeto.
Quanto ao suposto desvio de função, também houve perda de objeto, uma vez que a participação em junta médica foi um fato pontual e já se encontra consumado. Além disso, a colocação do servidor na função da junta médica foi realizada pela administração (peça 1, p. 14-15 e 32-33) , levando a responsabilidade para o órgão. Nesse sentido, a suposta irregularidade foi apurada no âmbito do procedimento administrativo nº 005768-38.2017-2.00.00 pelo Conselho Nacional de Justiça - CNJ, o qual julgou pela sua improcedência.
Por outro lado, quanto ao servidor Adriano Soares Alves, não foi detectado indício de acumulação irregular de cargos pelo sistema de fiscalização contínua da folha de pagamentos. Além disso, verificou-se que o vínculo dele junto à Fundação Universidade do Maranhão – FUMA extinguiu-se em 01/2/2012 (peça 5) , e, dessa maneira, em princípio não assistiria razão ao denunciante ao afirmar que o servidor possui tripla acumulação de cargos públicos.
Outrossim, o próprio denunciante informou que apresentou os fatos ao TRT-16 (peça 1, p. 2) .
Nesse sentido, o órgão pode ser oficiado para informar se constatou ou não as irregularidades apontadas e as providências tomadas. 
Além disso, o Tribunal de Contas do Estado do Maranhão também pode ser oficiado, propondo a verificação da regularidade de eventuais contratações temporárias desses servidores (que teriam sido realizadas pelos municípios maranhenses de São Luís, Bacabeira, Mata Roma, Esperantinópolis e Rosário) e de pagamentos feitos ao servidor Adriano Soares Alves por meio do convênio entre a OSCIP e o Hospital de Referência de Alta Complexidade Dr. Carlos Macieira (peça 1, p. 6-7) .
Note-se que, conforme art. 106, §1°, da Resolução – TCU 259/2014, o exame sumário da denúncia deverá avaliar acerca da materialidade, do risco e da relevância dos fatos noticiados, observadas as premissas indicadas na Instrução Normativa – TCU 63/2010.
Nesse contexto, percebe-se que o volume de recursos fiscalizados é irrelevante, na verdade, refere-se a suposta acumulação ilegal que tem previsão para a opção do servidor pelo cargo que achar conveniente.
Também não se vislumbra risco iminente que impacte os objetivos do órgão. Nesse contexto, há que se analisar o risco na perspectiva de que o evento indesejado pode voltar a ocorrer.
Nessa linha, cabe ao próprio órgão aperfeiçoar seus mecanismos de controles internos. E a fiscalização contínua da folha de pagamento implantada pela Sefip/TCU tem papel fundamental para ajudar aos órgãos jurisdicionados, porquanto informa os indícios com rapidez, proporcionando aos órgãos jurisdicionados atuarem com eficácia e eficiência.
Da mesma forma, a relevância dos fatos relatados não é vultosa o suficiente para que o Tribunal atue no caso, mas está ligada diretamente à dinâmica do próprio TRT-16. 
De toda sorte, em exame sumário, entende-se que os fatos noticiados na denúncia podem ser considerados de baixos risco, relevância e materialidade, devendo a questão ser tratada pelo próprio TRT-16.
Assim, não há motivos suficientes para eventual ação de controle pelo TCU, podendo ser aplicado ao caso o disposto no art. 106, § 3º, inciso I, da Resolução – TCU 259/2014. 
CONCLUSÃO
À vista das circunstâncias apresentadas, verificando-se que a possível irregularidade noticiada na denúncia apresenta baixo risco, materialidade e relevância, opina-se por que o Tribunal dê ciência ao TRT-16, com cópia para o órgão de controle interno, para informar se constatou ou não as irregularidades apontadas e as providências tomadas, bem como ao Tribunal de Contas do Estado do Maranhão, sugerindo que verifique a regularidade de eventuais contratações temporárias dos denunciados por municípios maranhenses, bem como de pagamentos feitos ao servidor Adriano Soares Alves pelo convênio entre a OSCIP e o Hospital de Referência de Alta Complexidade Dr. Carlos Macieira, com posterior arquivamento do processo, com fundamento no art. 106, § 3º, inciso I, da Resolução TCU 259/2014. 
PROPOSTA DE ENCAMINHAMENTO
Ante o exposto,  nos termos do art. 106, § 3º, inciso I, da Resolução TCU 259/2014, propõe-se:
	a) conhecer da presente denúncia, pois satisfeitos os requisitos de admissibilidade previstos nos artigos 234 e 235 do Regimento Interno do TCU; 
	b) dar ciência dos fatos noticiados ao TRT-16, com cópia para o respectivo órgão de controle interno, para informar se constatou ou não as irregularidades apontadas e as providências tomadas;
	c) dar ciência dos fatos noticiados nesta denúncia ao Tribunal de Contas do Estado do Maranhão, com a documentação que a embasa, sugerindo a verificação da regularidade de eventuais contratações temporárias por municípios maranhenses dos servidores do TRT-16 Bartolomeu Cardoso Feitosa, CPF XXX.668.203-XX e Adriano Soares Alves, CPF XXX.548.615-XX, bem como de pagamentos feitos ao servidor Adriano Soares Alves pelo convênio entre a OSCIP e o Hospital de Referência de Alta Complexidade Dr. Carlos Macieira.
	d) cientificar o denunciante da deliberação que vier a ser adotada;
	e) arquivar o presente processo.
	À consideração superior.”

não há

Não atuou.

DENÚNCIA. CONHECIMENTO. BAIXO RISCO. BAIXA MATERIALIDADE. MÍNIMA RELEVÂNCIA. CIÊNCIA SOBRE OS FATOS AOS ÓRGÃOS INTERESSADOS. ARQUIVAMENTO.

DENÚNCIA (DEN)

Secretaria de Fiscalização de Pessoal (SEFIP).

A Denúncia em análise pode ser conhecida, tendo em vista que estão presentes os requisitos de admissibilidade previstos nos artigos 234 e 235 do Regimento Interno do TCU.
2.	O processo versa sobre possíveis irregularidades referentes a desvio de função das competências do cargo de servidor do Tribunal Regional do Trabalho da 16ª Região (TRT-16) , bem como de acumulação indevida de cargos por servidores daquele órgão (peça 1) .
3.	Ao analisar a questão, a Secretaria de Fiscalização de Pessoal, em pareceres uníssonos, concluiu pela baixa materialidade e relevância dos fatos denunciados, e propôs que o TCU dê ciência acerca do assunto aos órgãos interessados e arquive o processo.
4.	Concordo com o encaminhamento sugerido pela Sefip. Em face da atual crise fiscal e da relevante redução do número de servidores do TCU, é necessário que esta Casa utilize seus recursos, sobretudo os humanos, com o máximo de eficiência possível. Assim, devem ser focadas as questões que sejam mais relevantes para a sociedade e que tragam o maior benefício aos cofres públicos. 
5.	Nesse contexto, verifico que o volume de recursos fiscalizados é irrelevante, na verdade, refere-se a suposta acumulação ilegal que tem previsão para a opção do servidor pelo cargo que achar conveniente. Também não há risco iminente que impacte os objetivos do órgão. Da mesma forma, a relevância dos fatos relatados não é vultosa o suficiente para que o Tribunal atue no caso, mas está ligada diretamente à dinâmica do próprio Tribunal Regional do Trabalho da 16ª Região.
6.	Sendo assim, no caso em análise deve ser dada ciência ao Tribunal Regional do Trabalho da 16ª Região, com cópia para o órgão de controle interno, para que informe ao TCU se constatou ou não as irregularidades apontadas e as providências tomadas. Deve ser dada ciência, também, ao Tribunal de Contas do Estado do Maranhão, para que verifique a regularidade de eventuais contratações temporárias dos denunciados, efetuadas por municípios maranhenses, bem como de pagamentos feitos ao servidor Adriano Soares Alves pelo convênio entre a OSCIP e o Hospital de Referência de Alta Complexidade Dr. Carlos Macieira (item 14 da instrução transcrita no Relatório precedente) .
7.	Nessa linha, acolho a proposta uníssona da unidade técnica e voto por que o Tribunal adote a minuta de acórdão que ora submeto à apreciação deste Colegiado.
TCU, Sala das Sessões Ministro Luciano Brandão Alves de Souza, em 28 de agosto de 2019.
RAIMUNDO CARREIRO 
Relator